【裁判字號】    95,訴,1174
【裁判日期】    951031
【裁判案由】    強盜
【裁判全文】
臺灣臺北地方法院刑事判決      九十五年度訴字第一一七四號
公  訴  人  臺灣臺北地方法院檢察署檢察官
被      告  丁○○
指定辯護人  黃俊六義務辯護律師
上列被告因強盜案件，經檢察官提起公訴（九十五年度偵字第一
三○○九號），本院判決如下：
    主  文
丁○○意圖為自己不法之所有，結夥三人以上，以強暴，至使不
能抗拒，而取他人之物，未遂，累犯，處有期徒刑參年拾月。
    事  實
一、丁○○前因違反毒品危害防制條例案件，經本院以九十四年
    度簡字第一七六七號刑事簡易判決判處有期徒刑四月確定，
    並於民國九十五年三月六日易科罰金執行完畢，詎仍不知悔
    改，因其所涉詐欺案件遭臺灣基隆地方法院檢察署檢察官提
    起公訴，並經由臺灣基隆地方法院分案以九十五年度易字第
    七十四號詐欺案件審理，丁○○因認在通緝期間遭警緝獲到
    案乃因其友人丙○○報警檢舉所致，丁○○心有不甘，乃要
    求綽號戊○○之成年友人出面幫忙處理。丁○○先以電話邀
    約丙○○於九十五年六月十三日下午五時許至臺北市○○路
    ○段一八五號「擎峰通訊企業有限公司汀州分公司」（下稱
    「擎峰汀州分公司」）協議丙○○之前與該公司手機門號違
    約賠償事宜，並於丙○○協商完成後，由丁○○與戊○○邀
    同丙○○前去臺北市六張犁山區談判，經丙○○同意前去後
    ，丁○○即與戊○○及戊○○另五、六名不詳姓名成年男子
    之友人，分乘兩輛自小客車，邀丙○○駕駛其所有車號八八
    二六–HK自小客車至六張犁山區談判，而於抵達山區後，丁○○要求丙○○就遭起訴求刑一年六月部分以一天新臺幣（
    下同）九百元計算另併計律師費用，而要求丙○○賠償五十
    四萬元，經丙○○表示並未積欠任何債務而拒絕賠償後，丁○○與戊○○及其他五、六名成年男子，明知丁○○與丙○○間無債權債務關係，竟均意圖為自己不法之所有，而基於
    強盜之共同犯意聯絡，由其中三、四名成年男子以徒手毆打
    丙○○之方式而施以強暴，致丙○○因而受有頭部外傷併頭
    皮血腫、擦傷、多處頭臉部瘀傷、挫傷；左肩挫傷；左肘部
    挫傷、瘀傷等傷害，丙○○並因此強暴手段而已達不能抗拒
    ，丙○○乃答應打電話回家籌款，待丙○○以電話與其母聯
    絡後，丁○○等人即由戊○○駕駛丙○○所有自小客車，另
    兩名不詳姓名成年男子與丙○○共同乘坐在後座，而前往位
    於臺北市○○區○○路五百四十五號三樓住處，途中行經永
    春高中旁戊○○即於路旁停車，並要求丙○○於事先備妥之
    空白本票，依丁○○主張之賠償金額，而簽發發票日未完成
    ，發票人為丙○○，金額為二十七萬，票號分別為ＴＨ00
    00000、ＴＨ0000000之本票二張後，戊○○即
    自丙○○處取去該二紙本票，而本坐於該車後座二名不詳姓
    名之成年男子亦於途中先行下車改由丁○○上車坐在丙○○
    旁邊，戊○○並將上開二張本票交付予丁○○。丙○○於車
    中趁戊○○及丁○○未及注意，以其所有門號000000
    0000手機發簡訊至其弟林維德所有門號0000000
    000手機內要求報警，嗣丁○○、戊○○及丙○○三人於
    同日下午十一時許駕車抵達丙○○上開住處時，丙○○其父
    乙○○即報警到場處理，戊○○見狀趁隙逃逸，警方乃當場
    查獲丁○○並扣得前述本票兩張，始悉上情。
二、案經丙○○訴請臺北市政府警察局信義分局報告臺灣臺北地
    方法院檢察署檢察官偵查起訴。
    理  由
甲、程序方面：
    按刑事訴訟法第一百五十九條第一項雖規定，被告以外之人
    於審判外之言詞或書面陳述，除法律有規定外，不得作為證
    據。惟同法第一百五十九條之五第二項已規定，當事人、代
    理人或辯護人於法院調查證據時，知有第一百五十九條第一
    項不得為證據之情形，而未於言詞辯論終結前聲明異議者，
    視為有前項之同意（指同條第一項之同意作為證據）。此乃
    第一百五十九條第一項所容許，得作為證據之例外規定之一
    （最高法院九十三年度臺上字第三五三三號判決意旨參照）
    。查本件辯護人業就證人丙○○、乙○○、甲○○、己○○
    於警詢中之陳述，主張係審判外之陳述而不具證據能力（本
    院卷第二十六頁），而有刑事訴訟法第一百五十九條第一項
    不得為證據之情形，至本案被告丁○○、檢察官及指定辯護
    人於言詞辯論終結前，均未就其他證據聲明異議，且審酌其
    他證據之取得經過核無違法情事，是參照上開最高法院判決
    要旨及法律規定，證人丙○○、乙○○、甲○○、己○○之
    警詢筆錄無證據能力，而卷內其餘經合法調查之證據均有證
    據能力，合先敘明。
乙、實體方面：
一、訊據被告固坦承於九十五年六月十三日邀告訴人丙○○先至
    擎峰汀州分公司談畢手機違約賠償事宜後，再由戊○○及其
    同夥成年友人陪同，與告訴人至六張犁山區談判因報警檢舉
    致通緝到案之賠償金，過程中戊○○之友人曾出手打傷告訴
    人，並於前往告訴人松山住處途中，戊○○將扣案二張本票
    交其持有，旋於告訴人住處前遭警查獲並當場扣得上開本票
    之事實，惟矢口否認有何加重強盜犯行，並辯稱：伊當天只
    有找戊○○而已，是戊○○的朋友在六張犁山區打告訴人，
    也是戊○○要告訴人簽發二張本票，前去山區是為了解決告
    訴人積欠伊債務的問題，告訴人曾答應賠償伊詐欺案件之損
    失，伊不知戊○○要求告訴人簽發本票，伊也沒有不法所有
    之犯罪意圖云云。經查：
（一）被告於九十五年六月十三日下午時許，約同告訴人至「擎
      峰汀州分公司」協議手機門號違約賠償事宜，並於告訴人
      協議完賠償事宜正欲離去時，由被告與戊○○夥同五、六
      名成年男子，邀約告訴人前去六張犁山區，並於抵達山區
      後由被告向告訴人要求賠償五十四萬元，經告訴人拒絕後
      ，其中三、四名不詳姓名成年男子即毆打告訴人，致告訴
      人受有頭部外傷併頭皮血腫、擦傷、多處頭臉部瘀傷、挫
      傷；左肩挫傷；左肘部挫傷、瘀傷等傷害，告訴人乃同意
      付款，被告等人即由戊○○駕駛丙○○所有自小客車，另
      兩名不詳姓名成年男子將丙○○夾坐在後座中央，強押丙○○前往位於臺北市○○區○○路五百四十五號三樓住處
      ，途中行經永春高中旁戊○○即停車，並要求丙○○簽下
      發票日未完成之本票二紙後，戊○○即自丙○○處取去該
      二紙本票，並於途中被告上車後，戊○○並將上開二張本
      票交付予被告，嗣被告、戊○○及告訴人三人於同日下午
      十一時許駕車抵達上開住處，經警到場查獲並扣得上開本
      票二紙之事實，為被告所自承在卷，核與告訴人於偵審中
      指訴之被害情節大致相符（見偵卷第五二至五五、九四頁
      、本院卷第五二至五九頁背面），並與證人乙○○證述之
      報警查獲經過一致（見偵字卷第五五頁、本院卷第五九頁
      背面至六一頁），復據證人葉智文、林維德分別證述查獲
      本件及接獲簡訊之經過在卷（見偵卷第五五頁），且有臺
      北市立聯合醫院忠孝院區九十五年六月十三日忠傷字第五
      十號驗傷診斷書（見偵卷第二六頁）、發票日未完成、發
      票人為丙○○，金額為二十七萬，票號分別為ＴＨ000
      0000、ＴＨ0000000之本票二張（見偵卷第二
      七頁）及告訴人所有門號0000000000手機內簡
      訊照片兩張分別在卷可稽（見偵卷第二八頁）。
（二）被告與戊○○邀同告訴人前去山區並簽發上開本票二紙之
      原因，被告前雖供稱：告訴人確實因申辦行動電話違約而
      積欠「擎峰汀州分公司」債務云云（見本院卷第二五頁背
      面、偵卷第三九頁），然被告業於本院審理時自承：到山
      區談的事情與「擎峰汀州分公司」無關（見本院卷第八九
      頁），而告訴人亦於本院審理時證稱：當天去山上與通訊
      行的事情無關等語屬實（見本院卷第五九頁背面），核與
      證人即「擎峰汀州分公司」職員己○○、甲○○具結證述
      告訴人行動電話違約賠償事宜於九十五年六月十三日下午
      在「擎峰汀州分公司」內已協商完畢等語相符（見本院卷
      第六二至六五頁），故被告與戊○○邀同告訴人前去山區
      並簽發上開本票二紙之原因，要與告訴人行動電話違約賠
      償事宜無涉，業臻明確。
（三）被告因另案詐欺案件，經檢察官提起公訴後，由臺灣基隆
      地方法院分案為九十五年度易字第七四號案件審理，並由
      該院於九十五年六月二十三日判處有期徒刑七月之事實，
      有該刑事判決影本在卷可憑（見本院卷第七二至七五頁）
      ，而被告業已於本院審理時就邀同告訴人前去山區並簽發
      本票之原因供稱：因為伊被求刑一年六個月，告訴人說願
      意一天要賠伊九百元讓伊打官司、請律師，伊才會到告訴
      人家中去‧‧‧伊當天約告訴人到山上就是要講這個事情
      ，一天賠九百元的事情是當天告訴人在山上答應的，在當
      天之前，伊與告訴人沒有談過一天九百元的事，五十四萬
      元就是用一天九百元去計算出來的，是伊提出來的數字‧
      ‧‧伊在偵查中因為害怕，所以說五十四萬元是戊○○開
      口要的是不實在的，是伊要的錢‧‧‧伊只有問告訴人說
      為什麼要害伊被起訴，當時是告訴人主動說要用錢賠償伊
      的，因為伊與告訴人是朋友，伊問告訴人為何要害我，告
      訴人自己提出賠伊一點錢，當時是在山上談等語在卷（本
      院卷第二六、五九頁、六一頁背面、八六頁背面），而告
      訴人亦於本院具結證稱：當天去山上就是要討論一天九百
      元的事情，與通訊行的事情無關等語明確（見本院卷第五
      九頁背面），故被告要求告訴人簽發本票之主觀意圖，係
      認其另案遭起訴詐欺而向告訴人要求賠償。
（四）被告雖辯稱：告訴人因向警檢舉致伊因前揭詐欺案件經通
      緝到案，兩人之間確有債權債務關係，伊要求簽發本票並
      無不法所有意圖云云（見本院卷第二六頁），然刑法上關
      於財產上之犯罪，所定意圖為自己或第三人不法所有之意
      思條件，即所稱之「不法所有意圖」，固指欠缺適法權源
      ，仍圖將財產移入自己實力支配管領下，得為使用、收益
      或處分之情形而言，然該項「不法所有」云者，除係違反
      法律之強制或禁止規定者外；其移入自己實力支配管領之
      意圖，違反公共秩序或善良風俗，以及逾越通常一般之人
      得以容忍之程度者，亦包括在內（最高法院九十四臺上字
      第五一九四號判決意旨參照），而被告另案詐欺案件經法
      院認定之犯罪事實，要與告訴人無關，有上開刑事判決影
      本在卷可資勾稽（見本院卷第七二至七五頁），故被告認
      告訴人因該刑事判決而應負賠償責任，本已無據，且縱確
      係告訴人向警檢舉致被告經通緝到案，然被告既因逃匿而
      經發佈通緝在案，告訴人向警舉發，乃係協助緝捕通緝犯
      ，對被告亦不因此而負有任何賠償責任，從而被告並無對
      告訴人有任何適法之私法權源，且被告雖陳稱係告訴人於
      六張犁山區主動答應賠償云云，然審酌告訴人當時因遭多
      名不詳姓名成年男子毆打後始行籌錢，客觀上係遭受強暴
      而已達不能抗拒之程度，難以告訴人承諾籌款而得認告訴
      人與被告間有何債權債務關係存在，另佐以被告亦於本院
      自承：告訴人沒有積欠伊債務等語在卷（見本院卷第十四
      頁背面），是被告就要求告訴人簽發面額共計五十四萬元
      之本票二紙確有不法所有意圖，彰彰明甚。
（五）至被告雖另辯稱：伊未找來戊○○之友人，且戊○○之友
      人毆打告訴人犯行伊未參與，戊○○令告訴人所簽發之二
      張本票伊亦不知情云云。然審酌告訴人已就遭強暴而簽發
      本票之經過證稱：伊說伊沒有這麼多錢，就有三位男子圍
      上來打伊，阿德（即戊○○）及被告雖未下手但也未勸阻
      ，過了一分鐘後阿德才勸阻他們停手，他們就停手了，接
      著就問伊五十四萬元合不合理，伊還是說伊沒有這麼多錢
      ，結果就被四個人打，阿德及被告這次也沒有出手‧‧‧
      ，阿德及被告沒有打伊，打伊的人都是跟阿德一起去的人
      ‧‧‧（下山後）阿德（開車）先右轉往永春高中，在半
      路要伊寫本票，寫完本票後，先交與阿德，阿德聯絡被告
      ，要被告與他會合，等到在信義路六段尾與被告碰面後，
      本票交被告就去伊家等語綦詳（見本院卷第五四頁背面、
      偵卷第五四頁），另參照告訴人在山區因遭毆打而受有頭
      部外傷併頭皮血腫、擦傷、多處頭臉部瘀傷、挫傷；左肩
      挫傷；左肘部挫傷、瘀傷等傷害之事實，有臺北市立聯合
      醫院忠孝院區九十五年六月十三日忠傷字第五十號驗傷診
      斷書附卷足憑（見偵卷第二六頁），則被告既自承聯絡戊○○到場邀同告訴人前去六張犁山區商討賠償事宜，並於
      告訴人表明無賠償義務而拒絕賠償後，即由戊○○友人毆
      打告訴人成傷，以此強暴手段使告訴人不能抗拒而表示同
      意籌款，並於下山途中命告訴人於戊○○事先備妥之空白
      本票上簽名，再由戊○○將該二紙本票交付予被告，是由
      上開告訴人遭毆打及簽發本票之經過，且佐以前揭本票雖
      由戊○○命告訴人所簽立，但既係延續山區的強制狀態下
      令告訴人所為，且簽發金額亦與被告所要求之賠償金額相
      同，故被告與戊○○及戊○○友人間顯有犯意聯絡及行為
      分擔之理甚明，被告空言辯稱不知情云云，尚非可採。
（六）綜上所述，本件事證明確，被告前揭辯解要屬卸責之詞，
      委無可取，被告犯行洵堪認定，應依法論刑。
二、查被告行為後，刑法業經立法院通過修正，於九十四年二月
    二日經總統公布修正，並自九十五年七月一日生效（修正前
    下稱修正前刑法）。按行為後法律有變更者，適用行為時之
    法律，但行為後之法律有利於行為人者，適用最有利於行為
    人之法律，修正後刑法第二條第一項定有明文。此條規定乃
    與刑法第一條罪刑法定主義契合，而貫徹法律禁止溯及既往
    原則，係規範行為後法律變更所生新舊法律比較適用之準據
    法，是刑法第二條本身雖經修正，但刑法第二條既屬適用法
    律之準據法，本身尚無比較新舊法之問題，應一律適用裁判
    時之修正後刑法第二條規定以決定適用之刑罰法律，合先敘
    明。又以本次刑法修正之比較新舊法，應就罪刑有關之共犯
    、未遂犯、想像競合犯、牽連犯、連續犯、結合犯，以及累
    犯加重、自首減輕暨其他法定加減原因（如身分加減）與加
    減例等一切情形，綜其全部罪刑之結果而為比較（最高法院
    九十五年五月二十三日九十五年度第八次刑庭會議決議可資
    參照）。經查：
（一）刑法第二十八條關於共犯之規定，由原條文：「二人以上
      共同實施犯罪之行為者，皆為正犯」，修正為：「二人以
      上共同實行犯罪之行為者，皆為正犯」，揆諸本條之修正
      理由係為釐清陰謀共同正犯、預備共同正犯、共謀共同正
      犯是否合乎本條規定之正犯要件，而本件被告既屬實行犯
      罪行為之正犯，則適用舊法第二十八條規定論擬，對被告
      並無不利。
（二）關於累犯之規定，修正前刑法第四十七條規定「受有期徒
      刑之執行完畢，或受無期徒或有期徒刑一部之執行而赦免
      後，五年以內再犯有期徒刑以上之罪者，為累犯，加重本
      刑至二分之一」，而修正後之刑法第四十七條第一項則規
      定「受徒刑之執行完畢，或一部之執行而赦免後，五年以
      內故意再犯有期徒刑以上之罪者，為累犯，加重本刑至二
      分之一」，被告於本案係故意犯罪，無論適用新法或舊法
      ，均應論以累犯，故比較新舊法之結果，舊法對於被告並
      無不利。
（三）刑法第二十五條第一項關於「已著手於犯罪行為之實行而
      不遂者，為未遂犯」之規定於新法並未修正，而同條第二
      項於修正前之規定為：「未遂犯之處罰，以有特別規定者
      ，為限」，修正後則為：「未遂犯之處罰，以有特別規定
      者為限，並得按既遂犯之刑減輕之」，另刑法第二十六條
      修正前規定為：「未遂犯之處罰，得按既遂犯之刑減輕之
      。但其行為不能發生犯罪之結果，又無危險者，減輕或免
      除其刑」，修正後規定則為：「行為不能發生犯罪之結果
      ，又無危險者，不罰」，是除不能未遂犯修正為不罰以外
      ，僅二條文條項之移列。本件被告其未遂型態既非不能未
      遂犯，則本件適用修正前刑法第二十五條、第二十六條未
      遂犯之規定，自無不利於被告。
（四）綜合上述各條文修正前、後之比較，自應整體適用被告行
      為時之法律即修正前刑法之相關規定。
三、核被告所為，係犯刑法第三百三十條第二項、第一項之結夥
    三人以上加重強盜未遂罪。按刑事訴訟法第三百條所謂變更
    法條，係指罪名之變更，本件檢察官係以刑法第三百三十條
    第一項之加重強盜既遂罪提起公訴，本院審理結果認係犯同
    條第二項之強盜未遂罪，因其罪名同為「強盜」，僅行為態
    樣有既遂未遂之分，自無庸引刑事訴訟法第三百條變更檢察
    官起訴之法條（最高法院八十七年度臺上字第三二三四號判
    決要旨參照）。被告與「戊○○」及另五、六名不詳姓名之
    成年男子間，有犯意聯絡及行為分擔，均為共同正犯。查被
    告有如犯罪事實欄所載前案及執行紀錄之事實，有臺灣高等
    法院被告前案紀錄表在卷可按（本院卷第九頁），其於受有
    期徒刑執行完畢，五年內故意再犯本件有期徒刑以上之罪，
    為累犯，應依修正前刑法第四十七條規定加重其刑。被告已
    著手於強盜犯罪行為之實行，然所取得之本票二紙，因其上
    並未完整記載發票年月日，欠缺票據法第一百二十條第一項
    第六款之法定必要記載事項，而屬無效本票，是被告既未取
    得財物，尚屬未遂犯，應依修正前刑法第二十六條前段規定
    減輕其刑，並先加後減之。爰審酌被告，有多項前科，正值
    青年，不知循正當途徑賺取錢財，徒思不勞而獲，竟結夥強
    盜告訴人，嚴重破壞社會秩序及治安，事後推諉卸責，態度
    不佳及尚未取得財物即遭查獲等一切情狀，量處如主文所示
    之刑，以資懲儆。
四、公訴意旨另以：九十五年六月十三日在臺北市六張犁山區，
    被告等人另強取告訴人隨身所攜現金五千元，因認被告就此
    部分亦涉有刑法三百三十條第一項之結夥三人以上加重強盜
    罪嫌等語。惟查：告訴人遭取去該五千元現金之經過，業據
    告訴人到庭證述：要離開（六張犁山區）時，有一個伊不認
    識的男子，說要活動費，就從伊身上拿走五千元的現金等語
    明確（見本院卷第五四頁背面、五七頁），核與被告於偵審
    中辯稱：伊不知道五千元的部分，也不知道何人拿走五千元
    等語大致相符（見本院卷第十四、八七、八八頁），且參照
    告訴人係遭毆打後乃表示同意籌款，而於離開山區返家籌款
    前，遭該名不詳姓名成年男子取去五千元，則被告與戊○○
    乃係分別搭乘不同車輛離開山區，且告訴人乃係搭乘戊○○
    所駕駛車輛，業如前述，故被告辯稱不知該名不詳姓名之成
    年男子曾取去五千元乙節，尚非無據，且卷內亦無證據足以
    佐證被告就此部分與該名男子確有犯意聯絡，然公訴人認此
    部分罪嫌倘成立犯罪，與本院前揭論罪科刑部分有接續犯之
    實質上一罪關係，爰不另為無罪之諭知，併此敘明。
據上論斷，應依刑事訴訟法第二百九十九條第一項前段，刑法第
二條第一項前段、修正前刑法第二十八條、第四十七條、第二十
六條前段，刑法第三百三十條第二項、第一項，判決如主文。
本案經檢察官戴文亮到庭執行職務。
中    華    民    國    九十五   年  十  月  三十一   日
                  刑事第十四庭審判長法  官  宋松璟
                                    法  官  李家慧
                                    法  官  劉煌基
以上正本證明與原本無異。
如不服本判決，應於判決送達後十日內向本院提出上訴狀（應抄
附繕本）。告訴人或被害人如對於本判決不服者，應具備理由請
求檢察官上訴，其上訴期間之計算係以檢察官收受判決正本之日
期為準。
                                    書記官  陳豪達
中    華    民    國    九十五   年  十  月  三十一   日
附錄論罪法條：
中華民國刑法第330條
（加重強盜罪）
犯強盜罪而有第321條第1項各款情形之一者，處7年以上有期徒
刑。
前項之未遂犯罰之。


司法院資訊處製作；財團法人民間司法改革基金會備份。
